【裁判字號】    94,訴,587
【裁判日期】    950413
【裁判案由】    發明專利申請
【裁判全文】
臺北高等行政法院判決
                                       94年度訴字第587號
                              .
原      告  神基科技股份有限公司
代  表  人  甲○○
訴訟代理人  洪澄文
            丙○○兼送達代收.
被      告  經濟部智慧財產局
代  表  人  蔡練生（局長）住同上
訴訟代理人  乙○○
上列當事人間因發明專利申請事件，原告不服經濟部中華民國94
年1 月6 日經訴字第09406120430 號訴願決定，提起行政訴訟，
本院判決如下：
    主  文
原告之訴駁回。
訴訟費用由原告負擔。
    事  實
一、事實概要：
    原告於民國90年12月20日以「調光鍵盤及電腦裝置」（下稱
    系爭案）向被告申請發明專利，經其編為第00000000號審查
    ，不予專利。原告不服，申請再審查，案經被告於93年9 月
    7 日以（93）智專三（二）04074 字第09320833140 號專利
    再審查核駁審定書為系爭案應不予專利之處分。原告不服，
    乃向經濟部提起訴願，經遭訴願決定駁回，遂向本院提起行
    政訴訟。
二、兩造聲明：
  (一)原告聲明：
    1.訴願決定及原處分均撤銷。
    2.被告應就系爭案為准予專利之審定。
    3.訴訟費用由被告負擔。
  (二)被告聲明：
    1.駁回原告之訴。
    2.訴訟費用由原告負擔。
三、兩造之爭點：系爭案是否有違專利法第22條第4 項之規定，
    而不符發明專利要件？
  (一)原告主張之理由：
   1.被告違反判斷進步性之基本原則及方式：
     被告對於系爭案作成不具進步性審定的同時，必須具備具
     體之引證資料支持，並針對系爭案之技術內容，綜合發明
     之目的、功效，研判其是否克服選擇或結合之困難度，而
     獲得突出的技術特徵或顯然的進步，加以判斷。系爭案技
     術特徵為複數個發光單元及複數個開關裝置，使得光線可
     以調整，鍵盤本身並非技術特徵。而被告並未考慮1995年4
     月18日公告之美國第5,408,060 號專利案（下稱引證1）、
     86年9 月21日公告第00000000號「可使鍵盤及滑鼠同時動
     作之控制裝置」新型專利案（下稱引證2）之組合動機。蓋
     按被告之專利審查基準，就組合之動機而言，若該發明所
     屬技術領域中具有通常知識者有合理的動機組合一份文件
     中之多項技術內容，則其技術內容的組合係屬明顯。例如
     一先前技術與教科書或工具書所揭露之技術內容的組合，
     或一份文件與其內容已明確敘及之另一份文件或已明確敘
     及以其他形式公開揭露之技術內容的組合。引證1 雖有固
     定發光元件，但使用者無法調整，且並未述及可使用閂鎖
     電路作為控制鍵盤本體之發光元件之控制電路；而引證2雖
     有閂鎖裝置，惟並未述及其閂鎖電路可用以控制鍵盤本體
     之發光元件之發光顯示。此外，引證2 主要之功效與目的
     在於使得鍵盤以及滑鼠同步動作，故其與引證1 所揭示之
     調光鍵盤之技術領域以及出發點並不相同，所欲解決之問
     題也不相同，因此將引證1 及2 之技術特內容組合並非明
     顯，結合後並沒有揭示系爭案的使用控制電路使得複數個
     發光單元產生鍵盤上所需的光。當引證1 相關技術領域之
     人士檢視引證1 時，並無任何理由以及動機選擇揭示使鍵
     盤以及滑鼠同步動作之引證2 作為其參考資料。因此，引
     證1 相關技術領域之人士在選擇引證2 時，具有困難度，
     並非為熟習該項技術者所能輕易完成者。再者，引證2 並
     未揭露閂鎖裝置係用以接收顏色選擇信號，並根據顏色選
     擇信號而選擇輸出第一切換信號、第二切換信號及第三切
     換信號，複數開關裝置係耦接於閂鎖裝置，用以根據對應
     之切換信號而選擇致能對應之發光元件。因此，縱使相關
     技術領域之人士根據引證2 所揭示之閂鎖器的相關說明，
     將其集合至引證1 所揭露之鍵盤本體以及複數發光元件，
     在缺乏相關元件連接關係之條件下，仍然無法推得系爭案
     申請專利範圍第1 項所揭露之技術內容，對於該技術領域
     之人士，具有結合上的困難，系爭案確實具有進步性。是
     以，原處分屬被告專利審查基準3.3 ，關於「審查注意事
     項」所載之「後見之明」之主觀判斷結果，違反專利審查
     規定。
   2.系爭案確實具有進步性：
    (1)系爭案之結構：如系爭案申請專利範圍第1 項所示。
    (2)系爭案技術功效：
      系爭案主要目的係提供一種鍵盤裝置，具有發光之功能，
      使得使用者得以達到夜間識別的效果，其發出之顏色光更
      可根據使用者的設定而變化，解決了習知鍵盤因為顏色無
      法變化而導致消費者不願意接受之問題。
    (3)系爭案為具進步性之組合發明：
      按被告專利審查基準3.5.5 可知，組合發明，指組合先前
      技術中複數個技術手段所構成之發明。若組合發明之技術
      特徵在功能上彼此相互作用而產生新的功效，或組合後之
      技術效果優於所有單一技術所產生之技術效果的總合，無
      論其技術特徵是否全部或部分為已知，均應認定該發明非
      能輕易完成，具進步性。而就系爭案而言，被告於專利再
      審查核駁審定書中自承：「核駁理由先行通知書僅是提出
      一引證案證明用閂鎖器接收閂鎖資料為習知」，惟系爭案
      申請專利範圍第1 項並無法藉由單純「集合」引證1 之鍵
      盤本體、發光元件，以及引證2 之使用閂鎖器接收閂鎖資
      料而推得。由於許多電路元件本來即屬公知之功能，但若
      能巧妙且妥善的規劃設計與採用予以適當配置組合以解決
      特定的問題，並達成一定之解決效果，並非可輕易完成者
      ，即具有顯然的進步。縱使引證2 揭露了閂鎖器，習知此
      技藝之人士仍無法根據引證1 、2 所揭露之技術內容而產
      生結合兩引證資料之動機。再者，縱使假設習知此技藝之
      人士具有結合引證1 、2 之動機，習知此技藝之人士仍然
      無法根據引證1 、2 所揭露之技術內容而推得系爭案申請
      專利範圍。因此，系爭案申請專利範圍第1 項所揭露之技
      術實非可不加勞動的單純集合起來，而解決問題之發明，
      而係一種加入創新解決方案與設計之全新組合發明，具有
      進步性。同理，系爭案申請專利範圍第10項所揭露之技術
      ，同樣具有進步性。
  3.被告引用引證1 和2 來核駁系爭案之不具進步性，係違反依
    法行政原則：
   (1)如前述，被告之審查違反判斷進步性之基本原則及方式，
     以及忽略系爭案實非可不加勞動的單純集合起來而解決問
     題之發明之進步性技術特徵，率而駁回原告之申請案，違
     反依法行政原則。原訴願機關認同被告僅以引證2 中述及
     「使用閂鎖電路來接收資料」為理由而判斷系爭案請求項
     第1 、10項不具進步性之核駁理由，惟縱使使用閂鎖電路
     來接收資料係屬公知之技術，但在引證1 並未提示其裝置
     有設置資料接收電路之需求，以及配合發光元件之相關電
     路配置，因此，引證1 、2 之間並無組合之動機，系爭案
     確實具有進步性。
   (2)再者，按被告專利審查基準3.3 ，關於「審查注意事項」
     第6項 所載：認定申請專利之發明不具進步性時，原則上
     應檢附引證文件；若該先前技術為習知或普遍使用之資訊
     者，如記載於字典、教科書、工具書等，則不在此限，但
     應於審定書充分敘明核駁理由。原訴願決定書雖稱「欲控
     制發光元件發亮，而閂鎖器接收控制信號並閂鎖，以提供
     電晶體致能發光元件」係屬習知技術，惟卻未檢附任何引
     證資料，且前述之技術未記載於字典、教科書、工具書等
     文件，亦未於訴願決定書中充分敘明認定前述技術為習知
     技術之理由，故原訴願決定實違反專利審查基準之相關規
     定，顯違依法行政原則。
   (3)此外，技術特徵應以申請專利範圍為準，被告應依據修正
     後的申請專利範圍為審查。另按被告之專利審查基準3.3
     ，關於「審查注意事項」第3 項所載：獨立項之發明具進
     步性時，其附屬項當然具進步性。獨立項之發明不具進步
     性時，其附屬項未必不具進步性，應就所有附屬項逐項審
     查。系爭案申請專利範圍第6 項及第15項述及閂鎖裝置所
     接收之顏色選擇信號包括一位址信號以及一資料信號，綜
     觀被告之核駁審定書以及原訴願決定書皆未提及有關系爭
     案申請專利範圍第6項 及第15項所述之「閂鎖裝置所接收
     之顏色選擇信號包括一位址信號以及一資料信號」之核駁
     理由及核駁系爭案申請專利範圍第6 項及第15項，故被告
     以及原訴願機關皆違反專利審查基準有關逐項審查之相關
     規定，並有違法瀆職之嫌。
  (二)被告主張之理由：
   1.系爭案說明書第4 頁最後一行表示系爭案目的在於發光，
     並沒有提到閂鎖裝置為其技術特徵所在，且閂鎖裝置也為
     習知技術。
   2.系爭案申請專利範圍第1 項之請求標的為「調光鍵盤」，
     第2 項至9 項所附加之技術特徵均在限縮第1 項之範圍。
     第1 項主要係包含鍵盤本體、複數發光單元（包含第1 至3
     組發光元件）、控制電路（包含閂鎖裝置）、第1 至3開關
     裝置。而引證1 已揭示鍵盤本體、第1 至3組發光元件；另
     引證2 申請專利範圍第1 項已揭示使用閂鎖器來接收資料
     ，與系爭案申請專利範圍第1 項使用閂鎖裝置屬於相同之
     技術。又系爭案申請專利範圍第1 項中所述之開關裝置僅
     是配合發光元件之電路配置，屬於習知電路，而欲控制發
     光元件發亮，用閂鎖器來接收控制信號並閂鎖，以提供電
     晶體致能發光元件亦屬習知。因此，系爭案申請專利範圍
     第1 項可由引證1 、2 之組合而得，不具進步性；附屬項
     第2 項至第9 項分別界定發光元件發光顏色、發光單元顏
     色由發光元件顏色光組合而成、顏色選擇信號、閂鎖裝置
     型號、開關裝置為電晶體、發光元件為發光二極體，其僅
     為習知元件等詳加界定，不具進步性。
   3.系爭案申請專利範圍第10項之請求標的為「具有調光鍵盤
     之電腦裝置」，僅將第1 項之鍵盤本體置換為電腦主機本
     體，其餘內容完全相同，其係將第1 項之調光鍵盤設於攜
     帶型電腦主機；第11項至第18項所附加之技術特徵均在限
     縮第10項之範圍，其文字內容敘述也與第2 項至第9 項相
     同，因此第10項至第18項也不具進步性。
   理   由
一、按專利法於92年1 月3 日修正施行（93年7 月1 日施行）前
    ，尚未審定之專利申請案，適用修正施行後之規定，專利法
    第135 條定有明文。本件係於90年12月20日申請，於93年9
    月7日 審定之案件，自應適用現行專利法。次按凡利用自然
    法則之技術思想之創作，而可供產業上利用者，固得依系爭
    案審定時專利法第21條暨第22條第1 項前段之規定申請取得
    發明專利。「但為其所屬技術領域中具有通常知識者依申請
    前之先前技術所能輕易完成時」，仍不得依法申請取得發明
    專利，復為同法第22條第4 項所明定。
二、系爭案原告於93年2月13日修正申請專利範圍，經被告審查
    認修正本無超出申請時原說明書或圖式所揭露之範圍而准予
    修正並據以審查。因此，本件應以修正本加以論究。依修正
    後申請專利範圍修正本之記載，其申請專利範圍共18項，除
    第1、10項為獨立項外，其餘為附屬項。依其專利說明書之
    記載，其修正後申請專利範圍係：
  1.一種調光鍵盤，適用於根據一顏色選擇信號而顯示一對應顏
    色，包括：
    一鍵盤本體，具有複數按鍵及一透光性殼體；
    複數發光單元，設置於上述鍵盤本體中，分別包括：
    一第一組發光元件，用以顯示一第一顏色光；
    一第二組發光元件，用以顯示一第二顏色光；及
    一第三組發光元件，用以顯示一第三顏色光；以及
    一控制電路，設置於上述鍵盤本體中，包括：
    一閂鎖裝置，用以接收上述顏色選擇信號，並輸出一第一切
    換信號、一第二切換信號及一第三切換信號；
    一第一開關裝置，耦接於上述閂鎖裝置，用以根據上述第一
    切換信號而致能上述第一組發光元件；
    一第二開關裝置，耦接於上述閂鎖裝置，用以根據上述第二
    切換信號而致能上述第二組發光元件；及
    一第三開關裝置，耦接於上述閂鎖裝置，用以根據上述第三
    切換信號而致能上述第三組發光元件，使得上述複數發光單
    元選擇致能上述第一組發光元件、第二組發光元件以及第三
    組發光元件之至少一者以發出對應顏色光至上述透光性殼體
    以顯示上述對應顏色。
  2.如申請專利範圍第1 項所述之調光鍵盤，其中上述第一組發
    光元件係發出紅色光。
  3.如申請專利範圍第1 項所述之調光鍵盤，其中上述第二組發
    光元件係發出黃色光。
  4.如申請專利範圍第1 項所述之調光鍵盤，其中上述第三組發
    光元件係發出綠色光。
  5.如申請專利範圍第1 項所述之調光鍵盤，其中上述發光單元
    所發出之既定顏色光係由上述第一組發光元件、 第二組發
    光元件及第三組發光元件所發出的顏色光組合而成的。
  6.如申請專利範圍第1項所述之調光鍵盤，其中上述閂鎖裝置
    所接收之顏色選擇信號包括一位址信號及一資料信號。
  7.如申請專利範圍第1 項所述之調光鍵盤。其中上述閂鎖裝置
    為一積體電路，型號為374 。
  8.如申請專利範圍第1 項所述之調光鍵盤，其中上述開關裝置
    為一電晶體。
  9.如申請專利範圍第1 項所述之調光鍵盤，其中上述第一組發
    光元件、第二組發光元件及第三組發光元件為發光二極體。
 10.一種具有調光鍵盤之電腦裝置，適用於根據一顏色選擇信號
    而顯示一對應顏色，包括：
    一電腦主機本體，具有複數按鍵及一透光性殼體；複數發光
    單元，設置於上述電腦主機本體中，分別包括：
    一第一組發光元件，用以顯示一第一顏色光；
    一第二組發光元件，用以顯示一第二顏色光；及
    一第三組發光元件，用以顯示一第三顏色光；以及
    一控制電路，設置於上述電腦主機本體中，包括一閂鎖裝置
    ，用以接收上述顏色選擇信號，並輸出一第一切換信號、一
    第二切換信號及一第三切換信號；
    一第一開關裝置，耦接於上述閂鎖裝置，用以根據上述第一
    切換信號而致能上述第一組發光元件；一第二開關裝置，耦
    接於上述閂鎖裝置，用以根據上述第二切換信號而致能上述
    第二組發光元件；及一第三開關裝置，耦接於上述閂鎖裝置
    ，用以根據上述第三切換信號而致能上述第三組發光元件，
    使得上述複數發光單元選擇致能上述第一組發光元件、第二
    組發光元件以及第三組發光元件之至少一者以發出對應既定
    顏色光至上述透光性殼體以顯示上述對應顏色。
 11.如申請專利範圍第10項所述之具有調光鍵盤之電腦裝置，其
    中上述第一組發光元件係發出紅色光。
 12.如申請專利範圍第10項所述之具有調光鍵盤之電腦裝置，其
    中上述第二組發光元件係發出黃色光。
 13.如申請專利範圍第10項所述之具有調光鍵盤之電腦裝置，其
    中上述第三組發光元件係發出綠色光。
 14.如申請專利範圍第10項所述之具有調光鍵盤之電腦裝置，其
    中上述發光單元所發出之既定顏色光係由上述第一組發光元
    件、第二組發光元件及第三組發光元件所發出的顏色光組合
    而成的。
 15.如申請專利範圍第10項所述之具有調光鍵盤之電腦裝置，其
    中上述閂鎖裝置所接收之顏色選擇信號包括一位址信號及一
    資料信號。
 16.如申請專利範圍第10項所述之具有調光鍵盤之電腦裝置，其
    中上述閂鎖裝置為一積體電路，型號為374 。
 17.如申請專利範圍第10項所述之具有調光鍵盤之電腦裝置，其
    中上述開關裝置為一電晶體。
 18.如申請專利範圍第10項所述之具有調光鍵盤之電腦裝置，其
    中上述第一組發光元件、第二組發光元件及第三組發光元件
    為發光二極體。
三、系爭案係一種調光鍵盤，適用於根據一顏色選擇信號而顯示
    一既定顏色，包括：一鍵盤本體，具有複數按鍵及一透光性
    殼體；一控制電路，用以根據顏色選擇信號而輸出一顏色調
    整信號及複數發光單元，設置於上述鍵盤本體中，用以根據
    顏色調整信號而發出一既定顏色光，並照射至透光性殼體以
    顯示既定顏色。一閂鎖裝置，用以接收上述顏色選擇信號，
    並控制發光單元第1 組至第3 組發光元件之亮滅以顯示不同
    之既定顏色。藉此裝置，使用者可根據自己的喜好而設定鍵
    盤的顏色。引證1 係1995年4 月18日公告之美國第
    5,408,060 號專利案，引證1 已揭示鍵盤本體、使用三種發
    光元件產生不同有色光用以區別按鍵之功效（專利說明書、
    摘要、圖式13及說明書第6 欄第34行至第41行參照）。引證
    2 係86年9 月21日公告第00000000號「可使鍵盤及滑鼠同時
    動作之控制裝置」新型專利案，引證2 已揭露鍵盤閂鎖器，
    用以接收來自鍵盤介面的資料。再由系爭案專利說明書第9
    頁已明在本發明實施例中，其產生顏色選擇信號係藉由一
    位址運算電路40及由資料線所提供信號所組成，然而其僅為
    一特例，任何熟知此技藝之人士當可用其他之方式以達到控
    制閂鎖電路311 之效果。因此，系爭案之開關裝置僅是配合
    發光元件之電路配置，屬於習知電路亦可以認定。從而系爭
    案申請專利範圍第1 項之技術內容已可由該技術領域中具有
    通常知識者依申請前之引證1 及引證2 加以結合後而輕易思
    及，並不具進步性。另系爭案申請專利範圍第10項僅將申請
    專利範圍第1 項之鍵盤本體置換為電腦主機本體，其餘內容
    完全相同，依上說明，仍可由該技術領域中具有通常知識之
    人結合引證1 及引證2 輕易思及，亦不具進步性。
四、原告雖主張系爭案申請專利範圍第1 項並無法藉由單純「集
    合」引證1 之鍵盤本體、發光元件，以及引證2 之使用閂鎖
    器接收閂鎖資料而推得。習知此技藝之人士仍然無法根據引
    證1 、2 所揭露之技術內容而推得系爭案申請專利範圍等等
    。但查，系爭案申請專利範圍第1 項係由鍵盤本體（第10項
    則係電腦主機本體）、複數發光單元以及一控制電路，設置
    於上述鍵盤本體中並包括：一閂鎖裝置等所組成，且上開構
    件及組成，分見於引證1 、引證2 及習知技術之應用，已如
    前述。原告主張系爭案非習知此技藝之人士仍然無法根據引
    證1 、2 所揭露之技術內容而推得系爭案申請專利範圍一節
    ，自非可採。
五、至於系爭案申請專利範圍第2 項至第9 項，以及第11項至18
    項僅係就申請專利範圍第1 項之構件再加細部描述，並未脫
    離申請專利範圍第1 項之技術內容，被告於審定書已明系
    爭案申請專利範圍第2 至9 項，以及第11項至第18項附屬項
    所附加之技術特徵均在限縮申請專利範圍第1 項之範圍，分
    別界定發光元件發光顏色、發光單元顏色由發光元件顏色光
    組合而成、顏色選擇信號、閂鎖裝置型號、開關裝置為電晶
    體、發光元件為發光二極體，其僅為習知元件等詳加界定，
    仍不具進步性，核無不合。原告主張系爭案申請專利範圍第
    6 項及第15項述及閂鎖裝置所接收之顏色選擇信號包括一位
    址信號以及一資料信號未予審酌一節，經查，依系爭案專利
    說明書第9 頁已載明在本發明實施例中，其產生顏色選擇信
    號係藉由一位址運算電路40及由資料線所提供信號所組成，
    然而其僅為一特例，任何熟知此技藝之人士當可用其他之方
    式以達到控制閂鎖電路311 之效果。因此，該技術之應用既
    僅為一例示，任何熟知此技藝之人士當可用其他之方式以達
    到控制閂鎖電路311 之效果，已為所屬技術領域中具有通常
    知識者依申請前之先前技術，所能輕易完成，亦不具突出之
    技術特徵，或有何功效之增進，仍不能以該等技術內容主張
    具有進步性。審定書就此未予明，雖有疏略，但並不影響
    結論，尚不能以此作為有利原告判斷之論據。
六、從而被告以系爭案係所屬技術領域中具有通常知識者依申請
    前之先前技術，所能輕易完成，不具進步性，而為應不予專
    利之處分，於法並無不合，訴願決定予以維持，亦屬妥適。
    原告主張前詞，請求撤銷訴願決定及原處分，並命被告對系
    爭案應為核准專利之處分，為無理由，應予駁回。
據上論結，本件原告之訴為無理由，爰依行政訴訟法第98條第3
項前段，判決如主文。
中    華    民    國    95    年     4    月   13     日
                          第三庭審判長法  官  姜素娥
                                      法  官  陳秀
                                      法  官  陳國成
上為正本係照原本作成。
如不服本判決，應於送達後20日內向本院提出上訴狀並表明上訴
理由，如於本判決宣示後送達前提起上訴者，應於判決送達後20
日內補提上訴理由書（須按他造人數附繕本）。
中    華    民    國    95    年     4    月   14     日
                                      書記官  王英傑


司法院資訊處製作；財團法人民間司法改革基金會備份。
